【裁判字號】    92,台上,5198
【裁判日期】    920918
【裁判案由】    傷害致人於死
【裁判全文】
最高法院刑事判決                              九十二年度台上字第五一九八號
    上  訴  人  甲○○即宋茂.
右上訴人因傷害致人於死案件，不服台灣高等法院台中分院中華民國九十年三月二十
日第二審判決（八十九年度上訴字第四四○號，起訴案號：台灣彰化地方法院檢察署
八十七年度偵字第一○五三八、一○五三九號），提起上訴，本院判決如左：
    主  文
原判決撤銷，發回台灣高等法院台中分院。
    理  由
本件原判決認定上訴人甲○○於民國八十七年十一月十八日上午二時許，酒後偕友人
黃仁正至彰化縣北斗鎮○○路○段二九一號鄭炳北經營之紅莊泡沫紅茶店，擬再飲酒
作樂，因該店欲打烊，故至隔鄰亦為鄭炳北經營之洗車場內，以電話告知在黃仁正家
中等候之友人黃泰期及謝見山至該處與之會合，嗣因原在該處飲酒，且已酒醉之謝俊
錫在店外吵鬧，並與其友人徐明能、楊賜川拉扯間，見立於路旁等候黃泰期等人到來
之黃仁正，謝俊錫即與之發生口角，進而與徐明能、楊賜川共同圍毆黃仁正，致黃某
眼部受傷，上訴人經鄭炳北告知其情，即外出欲加理論，因見謝俊錫等有三人在場，
尚不敢有何動作，正質問間，適黃泰期、謝見山二人駕車到場，因見黃仁正被毆，謝
見山即自車內取出先前在路旁撿拾之鐵鏟一把，徐明能、楊賜川見狀迅即離去。上訴
人見奧援已到，並仗恃酒意，即將謝見山手中之鐵鏟取走，且與黃仁正（未經起訴）
共同基於傷害犯意聯絡，先由上訴人持該鐵鏟擊打謝俊錫胸前一次，謝某受擊後倒地
，鐵鏟則因用力過大，斷成二截，上訴人與黃仁正均知謝俊錫酒醉，且已倒地無力反
擊，竟未停手，分別以腳踢其胸、腹部，嗣經謝見山及黃泰期在旁規勸，上訴人見謝
俊錫身上刺青後，續持已斷裂之鐵柄朝其胸腹部重擊一至二次，始罷手與黃仁正離去
，謝俊錫因而受腸繫膜破裂合併腹內出血、胸腹部鈍力性損傷，經送醫後延至當日上
午四時五十五分許不治死亡等情。因而撤銷第一審科刑之判決，經變更起訴法條，改
判仍論處上訴人共同傷害人之身體，因而致人於死罪刑（累犯，處有期徒刑八年）。
固非無見。
惟查：(一)、刑法第二百七十七條第二項前段之傷害致人於死罪，係對於犯普通傷害罪
致發生死亡結果所規定之加重結果犯，依同法第十七條規定，以行為人客觀上能預見
其死亡結果之發生，而主觀上不預見為要件，此項構成犯罪之事實，依刑事訴訟法第
三百零八條規定，應於事實欄明白認定，方足以資論罪科刑。本件原判決於事實欄僅
記載上訴人與黃仁正基於共同傷害犯意聯絡，由上訴人持鐵鏟擊打謝俊錫胸前一次，
謝某受擊後倒地，鐵鏟則因用力過大，斷成二截，上訴人復與黃仁正分別以腳踢其胸
、腹部，嗣經謝見山及黃泰期勸阻，上訴人見謝某身上刺青後，續持已斷裂之鐵柄朝
其胸腹部重擊一至二次，始罷手離去，致謝俊錫因受腸繫膜破裂合併腹內出血、胸腹
部鈍力性損傷，經送醫後不治死亡等情。然對於上訴人就該死亡之加重結果是否「能
預見」而「不預見」，並未明白認定、記載，自不足為適用法律之依據。(二)、傷害致
人於死罪，係以行為人有傷害行為之犯意，對於死亡之結果客觀上「能預見」而主觀
上「不預見」者為限，如行為人對於死亡之結果有預見，而其結果又不違背其本意時
，則屬故意範圍。原判決於論罪理由內謂上訴人於案發時已年滿二十八歲，有相當社
會經驗，依客觀情形，當可預見其與黃仁正分別以鐵鏟及腳踢打被害人之胸、腹等脆
弱部位，有可能因而致內部臟器受損，或致內出血，而引起死亡之結果，竟仍基於傷
害犯意，與黃仁正分別以鐵鏟及腳踢打被害人之胸、腹等脆弱部位，致被害人受有上
開傷害不治死亡等語（見原判決第六頁），似認上訴人主觀上對於該死亡之加重結果
亦有預見，如果無誤，上訴人與黃仁正分別以鐵鏟及腳踢打謝俊錫之胸、腹等脆弱部
位，對於其可能因而致謝某內部臟器受損或內出血，而引起死亡之結果，主觀上既有
預見，而其結果又不違背其本意，則屬殺人犯行，原判決論以傷害致人於死罪，即不
無理由矛盾之違法。(三)、原判決於理由內係以證人鄭炳北於警詢及偵查中之供證認本
件係上訴人與黃仁正二人所為。然該證人嗣於第一審調查時則結稱案發當時車上有一
人拿圓鍬下來，上訴人持之往地上砸，就斷了，棍子被黃仁正接去，四人一起毆打死
者腹部、胸部及頭部，伊見黃仁正拿木棍打，上訴人與另二人（即黃泰期、謝見山）
係徒手及以腳踢打死者，其等要離開時，上訴人又拿木棍打死者二下等語（見一審卷
第五十四頁）。觀諸內政部警政署刑事警察局法醫解剖鑑定報告記載，謝某除胸部受
有出血、肋骨骨折之輕度至中度鈍力損傷，腹部受有腸繫膜挫裂傷出血、小腸多數區
段性重度充血壞死，胰臟頭部局部出血病變之中度至重度鈍力損傷外，其右側眼眶上
方頭皮下、右顳部頭皮下顳肌及左顳頂部頭皮下均有出血，且有廣泛重度之大腦充血
及水腫情形，而認其受有輕度至中度之衝擊性顱腦鈍力損傷，合併重度水腫與腦疝形
成。此似徵謝俊錫除胸腹部外，其頭部亦受有相當傷害，致有出血及重度水腫與腦疝
形成情形。以證人鄭炳北上開於審判中之供證，酌之法醫解剖鑑定報告，似非全無可
採，且依該證述內容，上訴人亦參與圍毆犯行，原審對該法醫解剖鑑定報告，未加參
酌、比對，乃於判決理由徒以該證人第一審調查時所證係事後迴護上訴人之詞，而不
予採取，即未免速斷。原判決事實認上訴人與共犯黃仁正僅以鐵鏟、斷柄毆擊及以腳
踢謝俊錫胸腹部，未認定其等有毆擊謝某頭部情事，且理由內既引據上開法醫解剖鑑
定報告，卻謂上訴人未對謝俊錫之頭部重要部位加以重擊，致所為事實認定、理由論
述與上開卷證不相符合，而有證據上理由矛盾之違法。(四)、原判決理由係以證人黃泰
期於警詢供稱伊在電話中知道上訴人與黃仁正在紅莊泡沫紅茶店，伊僅知該紅茶店位
於卓綜合醫院附近，至駛近該處將車輛速度放慢，尋找紅茶店時，聽見爭吵聲，預知
上訴人、黃仁正可能與人吵架，乃停車先找東西（即鐵鏟），謝見山拿東西下車後，
伊拉住上訴人不要再打死者等語資為認定上訴人確有本件犯行論據之一。然該證人於
第一審及原審調查時到庭結證，則稱未見上訴人毆打死者（見一審卷第七十一頁、原
審卷第四十七頁背面、第四十八頁），此與其上開警詢中之證述兩歧，究以何者為可
採，原判決未說明其取捨、論斷之理由，乃逕採其警詢之供證，為不利於上訴人之論
據，亦嫌理由欠備。以上，或係上訴意旨所指摘，或為本院得依職權調查之事項，應
認原判決有撤銷發回更審之原因。
據上論結，應依刑事訴訟法第三百九十七條、第四百零一條，判決如主文。
中      華      民      國    九十二    年      九      月     十八     日
                              最高法院刑事第十二庭
                                  審判長法官  張  淳  淙
                                        法官  謝  俊  雄
                                        法官  蘇  振  堂
                                        法官  張  春  福
                                        法官  呂  丹  玉
      右正本證明與原本無異
                                              書  記  官
中      華      民      國    九十二    年      九      月    二十五    日


司法院資訊處製作；財團法人民間司法改革基金會備份。
